【裁判字號】    91,訴,406
【裁判日期】    921126
【裁判案由】    妨害自由等
【裁判全文】
臺灣臺北地方法院刑事判決                          九十一年度訴字第四○六號
    公  訴  人  臺灣臺北地方法院檢察署檢察官
    被      告  丁○○  男  五.
                庚○○  男  五.
    右  一  人
    選任辯護人  鍾永盛律師
                邱  鴻律師
    被      告  己○○  男  四.
    選任辯護人  陳適庸律師
                許博森律師
                王偉凡律師
    被      告  壬○○  男  四.
                癸○○  男  四.
                丙○○
右列被告等因妨害自由等案件，經檢察官提起公訴（九十年度偵字第一一六三四號、
九十年度偵字第一七一六六號），本院判決如左：
    主      文
丁○○共同行使變造國民身分證申請
易科罰金，以參佰元折算壹日，變造之子○○國民
沒收。被訴妨害自由部分等無罪。
庚○○、己○○、壬○○、癸○○、丙○○均無罪。
    事      實
一、丁○○於民國八十三年間因犯恐嚇罪，經臺灣高等法院判處有期徒刑三年六月確
    定，經臺灣臺北地方法院檢察署檢察官傳喚拒不到案執行而發布通緝，其為求能
    入出國境，竟夥同有犯意聯絡之真實姓名年籍不詳、綽號「小陳」之成年男子及
    子○○（未據起訴），於八十九年七月間，由丁○○於不詳處所將自己之照片及
    代價新臺幣（下同）十八萬元交付「小陳」，「小陳」再於八十九年七月二十一
    日前某日，與子○○約在臺北市○○區○○路之某咖啡廳內，交付子○○八萬元
    ，且由子○○交付自己之國民
    變造，並簽名於中華民國普通
    「小陳」交由不知情之旅行社人員送件向外交部領事事務局申辦
    以發予
    十年四月十一日，經內政部入出境管理局人員實質審查後出、入境臺灣地區。
二、案經臺北市政府警察局松山分局報請臺灣臺北地方法院檢察署檢察官偵查起訴。
    理      由
壹、被告丁○○被訴違反
一、右揭犯罪事實，業經證人子○○於本院審理時結證屬實（見本院九十二年五月二
    十八日訊問筆錄），並有中華民國普通
    表附卷可稽，核與被告丁○○於本院審理時認罪自白之犯罪情節相符，罪證明確
    ，犯行洵堪認定。
二、核被告丁○○所為，係犯
    第五十四條等罪，公訴意旨認應依刑法第二百十六條、第二百十條、第二百十二
    條、第二百十四條、第三百四十九條等罪處斷，尚有未洽，惟起訴事實相同，爰
    依法變更起訴法條，併此敘明。被告丁○○於子○○國民
    片之變造國民身分證以供申請
    照之高度行為所吸收，不另論罪。又被告丁○○與真實姓名年籍不詳、綽號「小
    陳」之成年男子、子○○三人，具有犯意聯絡及行為分擔，為共同正犯。且其利
    用不知情之旅行社人員持變造之國民身分證申請
    二罪之間，有方法結果之牽連關係，依刑法第五十五條之規定，應從較重之
    條例第二十三條第二項之罪處斷。爰審酌被告丁○○因另案通緝，竟為入出國境
    ，而犯本件罪名，惟其於本院審理時尚能坦承犯行等一切情狀，量處如主文所示
    之刑，並諭知易科罰金之折算標準，以示懲儆。又被告丁○○與「小陳」、子○○共同行使變造子○○之國民身分證申請
    告丁○○相片一張，係被告丁○○所有且供犯罪所用之物，雖未扣案，但不能證
    明業已滅失，爰依刑法第三十八條第一項第二款規定，併予宣告沒收。
貳、被告丁○○、庚○○、己○○、壬○○、癸○○、丙○○等被訴妨害自由等部分
    ：
一、公訴意旨略以：被告丙○○於八十年間因與甲○○合夥經營股票空中交易虧損而
    有金錢糾紛，被告丙○○竟基於妨害自由、恐嚇等概括犯意，先於八十年九、十
    月間某日晚上，唆使被告己○○帶同被告壬○○、癸○○等人，將甲○○從約定
    之地點臺北市○○路之「高雄木瓜牛奶店」，強押至同市○○○路二七四號四樓
    之竹聯幫風堂堂主戊○○（另案通緝中）所開設之公司內，限制甲○○之自由，
    強逼甲○○簽下八張共計二千零五十萬元之本票，才將甲○○釋放，被告丙○○
    並將前開八張本票交由被告己○○收受負責執行。後甲○○未依本票清償，被告
    丙○○乃於八十四年間告訴甲○○，甲○○因而為法院判處有期徒刑十月，甲○○出獄後遇到被告己○○，經被告己○○強逼甲○○交付三十萬元始放行。被告
    己○○又一直無法找到甲○○，乃於八十九年六月初，經由辛○○之介紹，而委
    託專門以暴力討債之臺北市下厝幫角頭老大被告庚○○及原係竹聯幫地堂堂主之
    被告丁○○出面，先由被告丁○○將原即認識之甲○○約出於臺北市○○○路之
    「二十一世紀西餐廳」與被告庚○○見面，佯示關心甲○○之遭遇，甲○○雖自
    認因金錢糾紛已為法院判決有罪，又已服刑完畢出獄，不應再給付任何金錢，但
    畏懼於被告丁○○、庚○○等黑幫勢力，不敢得罪，只好虛與委蛇述說原委；被
    告庚○○見甲○○不認帳之態度，頗顯不悅，甲○○在離去後十多天，於臺北市
    ○○○路五段之「力霸飯店」咖啡廳內與朋友餐敘時，突遭來路不明由被告庚○○教唆之不詳姓名男子四名，強押至臺北市○○街某巷內毆打（傷害部分未據告
    訴），並限制自由，後經甲○○之母親乙○○○到場簽下三張各二百萬元之本票
    ，始釋放甲○○，再經半個月，上開四人中之一人又到甲○○之新莊家中拿走到
    期之第一張本票現金二百萬元，後來甲○○已無錢給付，被告庚○○仍派人到處
    追索甲○○，甲○○乃四處逃避，不敢回家，只好再告知被告丁○○請轉知被告
    庚○○至同年十月再想辦法給付云云。至八十九年十一月二日被告庚○○因未見
    甲○○出面處理，乃又電知人在大陸地區之被告丁○○，被告丁○○回稱：「你
    （庚○○）可修理甲○○，他就會找我‧‧‧」等語，經甲○○報警，於九十年
    五月十八日在彰化縣埔心鄉○○路二六號二樓陳威成（業經檢察官另為不起訴處
    分）家中緝獲因另犯恐嚇案件經臺灣高等法院判處有期徒刑三年六月確定，而拒
    不到案執行遭臺灣臺北地方法院檢察署通緝在案之被告丁○○，並於同日在臺北
    市○○○路查獲被告庚○○等人，因認被告丙○○、己○○、丁○○、庚○○均
    涉有刑法第三百零二條第一項、第三百零五條之罪嫌；被告壬○○、癸○○則係
    犯刑法第三百零二條第一項、第三百零五條之罪之幫助犯等語。
二、按犯罪事實應依證據認定之，無證據不得認定犯罪事實；不能證明被告犯罪者，
    應諭知無罪之判決，刑事訴訟法第一百五十四條第二項、第三百零一條第一項分
    別定有明文。又刑事訴訟上證明之資料，無論其為直接證據或間接證據，均須達
    於通常一般人均不致於有所懷疑，而得確信其為真實之程度，始得據為有罪之認
    定，若其關於被告是否犯罪之證明未能達此程度，而有合理性懷疑之存在，致使
    無從形成有罪之確信，根據「罪證有疑、利於被告」之證據法則，即不得遽為不
    利被告之認定（最高法院七十六年度臺上字第四九八九號判例意旨參照）。
三、本件公訴人認被告丁○○、庚○○、己○○、丙○○涉有刑法第三百零二條第一
    項、第三百零五條等罪嫌；被告壬○○、癸○○涉有上開罪名之幫助犯罪嫌，無
    非是以右揭事實業經證人甲○○、乙○○○於警訊及偵查中證述綦詳，況且被告
    六人就自己之辯詞，復無法提出有利之事證，又有八十九年六月十六日、同年六
    月二十二日、同年十一月二日之監聽譯文、本票影本八張為其論據。訊據被告丁○○、庚○○、己○○、壬○○、癸○○、丙○○均始終堅詞否認有何妨害自由
    、恐嚇等犯行，被告丁○○辯稱：當初是庚○○找伊約甲○○見面處理債務問題
    ，並沒有找人綁架甲○○，監聽譯文之內容於時間上有倒錯，並不可採；被告庚○○辯稱：當初經過求證，甲○○答應迨八十九年十月間有錢收入後再來處理，
    如果甲○○六月份已給錢，伊怎會在同年十月間還請丁○○找甲○○解決這件事
    ；被告己○○辯稱：八十年九月十日伊是陪同丙○○前往甲○○所指定之木瓜牛
    奶店對帳，嗣因該店打烊，始改到甲○○找來之友人戊○○所開設在臺北市○○○路之公司繼續談處理債務之事，並無妨害自由情形，八十九年間雖透過庚○○
    協助找甲○○出面解決債務，但並無找人妨害甲○○之行動自由；被告壬○○、
    癸○○均辯稱：八十年間是己○○、丙○○去找伊二人，與甲○○約在臺北市○○路與延吉街口之高雄木瓜牛奶店談債務問題，但談無結果，甲○○與陪其前往
    之友人戊○○提出改到戊○○的公司談，由己○○、丙○○進公司談，伊二人就
    沒進去了，後來的情形並不知道，也沒再聯絡，甲○○那邊的人那麼多，伊等不
    可能有妨害自由、恐嚇的動作；被告丙○○辯稱：當初是伊先生聯絡己○○陪同
    一起前往與甲○○對帳，甲○○有約十幾個人到場，後來又改到甲○○友人戊○○的公司，伊於當晚十一時許就回家，後來也沒跟甲○○聯絡，也不知道八張本
    票之事等語。
四、經查：（一）甲○○因與被告丙○○有金錢糾紛，曾請戊○○替其出面，結果被
    押至復興北路毆打，迨其母親出面才簽發本票金額一千多萬，並另以五百萬元和
    解等情，業據證人甲○○於九十年四月二十四日警訊時指述在卷（見臺北市政府
    警察局松山分局刑案偵查卷宗第七十一頁背面）；繼於偵查中則稱：伊與被告丙○○在臺北市○○路木瓜牛奶店見面後，被強押至復興北路戊○○公司，遭控制
    行動二天，強迫其簽發本票，後來其母親自新莊來，二人簽名蓋章約十多張票，
    每張約一百至二百萬元金額，共二千多萬元云云（見九十年度偵字第一一六三四
    號偵查卷宗第七十六頁背面）；嗣於本院審理時又結證稱：八十年間伊有帶朋友
    戊○○一起前往木瓜牛奶店，戊○○與己○○相談好像沒有結論，後來到戊○○
    在復興北路的辦公室談，也沒有結論，後來叫伊母親來簽本票，好像有蓋手印，
    本票都是伊簽的，包括伊母親的名字，簽了好幾張，詳細金額已忘了云云（見本
    院九十一年十月十五日訊問筆錄第十五、十六頁）；一開始並無用強押的方式押
    至戊○○的公司，在該處有很多人，丙○○則是去了就離開，己○○除了要伊處
    理完債務再離開外並無其他動作，該日開了一堆票，幾張伊已忘了，總共有二千
    多萬，後來還錢伊都是拿給戊○○轉交給己○○等語（見本院九十二年一月二十
    一日訊問筆錄第十一至十三頁），自此證人甲○○前後多次陳述觀之，固可知其
    確有依約前往臺北市○○路之木瓜牛奶店，並於其後轉赴其友人戊○○位於臺北
    市○○○路之辦公室，惟甲○○有無遭人強押情事，已見不符，究簽發多少金額
    之票據，說法亦前後有異，甚至其所稱之復興北路辦公室乃係其友人戊○○之處
    所，尚有很多人在場，在被告丙○○旋即離去後，衡諸主客觀形勢，被告己○○
    、壬○○、癸○○三人豈能掌控全局，控制甲○○之行動自由？足見證人甲○○
    之先後多次指述，實有諸多齟齬，不足逕信。（二）證人甲○○於九十年四月二
    十四日警訊中另指述：八十六年六月初與丁○○、庚○○於臺北市○○○路「二
    十一世紀西餐廳」見面後約十日後的某天上午，伊與友人在臺北市○○○路○段
    「力霸飯店」咖啡廳與人談生意時，有四名幫派分子以「空信」及「小高」的名
    義，將伊押至臺北市○○街一處不詳地址之無人公寓內，強迫伊及其母親簽本票
    三張後始放人（見臺北市政府警察局松山分局刑案偵查卷宗第七○頁背面、七十
    一頁），繼於偵查中則指稱：該四名幫派分子可能是己○○叫來的；四個人聽說
    是「小高」、「空信」派來的云云（見九十年度偵字第一一六三四號偵查卷宗第
    八十一頁背面、二○三頁）；嗣於本院審理時又結證稱：該四個幫派分子剛開始
    說是「空信」、「小高」的人，在伊解釋已與丁○○、庚○○說好十一月公司有
    賺錢後再還，就被對方打了兩巴掌，該四人要求不可將被押開票之事告訴庚○○
    、丁○○，因為想到本票，所以認為該四人應該是己○○的人等語（本院九十一
    年十月十五日訊問筆錄第六至九頁），由此等指述參互以觀，可見甲○○對其所
    指強押其簽發票據之人之身分並無所知，而係私自揣測可能與被告己○○等人有
    關，此一臆測之詞，已難逕憑，再者其所稱之票據究如何簽發、有無兌現等情，
    亦查無任何事證相佐，且甲○○之母乙○○○又稱病無法傳喚到場進行證人詰問
    ，自難徒以其在警訊及偵查中所述各節，遽為不利被告等人之認定。（三）至於
    被告丁○○、庚○○往來之電話監聽譯文內容雖有談及甲○○債務處理之情節，
    惟該等監聽之日期係在八十九年六月十六日、八十九年六月二十二日、八十九年
    十一月二日，其中於八十九年十一月二日之對話中始聽聞被告丁○○談及修理甲○○之語（見臺灣臺北地方法院檢察署九十年度聲監字第一號訴訟卷宗第十一頁
    ），此與甲○○所指係其於八十六年六月初與被告丁○○、庚○○在臺北市○○○路「二十一世紀西餐廳」見面後約十日後的某天上午，遭四名不詳身分之人由
    「力霸飯店」強押至臺北市○○街之公寓逼迫其簽發票據情節，於時間發生之先
    後顯有不同，自難以發生在後之監聽內容，佐證發生在前之事實，公訴人此間之
    舉證論述，容有誤會，況且證人甲○○於本院審理時亦明確具狀此事應與被告丁○○、庚○○無涉，有甲○○簽具之「刑事撤回狀」附卷可參，益徵被告丁○○
    、庚○○二人與甲○○所指之被害情節無關，洵屬徵而可信。
五、綜上所述，足認被告丁○○、庚○○、己○○、壬○○、癸○○、丙○○上開所
    辯各節，尚非虛妄，應可信憑，要難僅依被害人甲○○顯有瑕疵之片面指述，逕
    認被告等人即有妨害自由、恐嚇等犯行。此外，復查無其他積極、具體確切之證
    據足資認定被告等人有何妨害自由等犯行，是因不能證明被告等犯罪，自均應為
    無罪判決之諭知。
據上論斷，應依刑事訴訟法第二百九十九條第一項前段、第三百條、第三百零一條第
一項，
一條前段、第二十八條、第五十五條、第四十一條第一項前段、第三十八條第一項第
二款，罰金罰鍰提高標準條例第二條，判決如主文。
本案經檢察官周士榆到庭執行職務
中      華      民      國    九十二    年     十一     月    二十六    日
                                      臺灣臺北地方法院刑事第十六庭
                                          審判長法  官  劉  嶽  承
                                                法  官  胡  宗  淦
                                                法  官  張  江  澤
右正本證明與原本無異。
如不服本判決，應於判決送達後十日內，向本院提出上訴狀。
                                                書記官  陳  泰  寧
中      華      民      國    九十二    年     十一     月    二十七    日
附錄本案論罪科刑法條全文：
護照條例第二十三條
偽造、變造國民身分證以供申請護照，足以生損害於公眾或他人者，處五年以下有期
徒刑、拘役或科或併科新台幣五十萬元以下之罰金。
行使前項文書者，亦同。
將國民身分證交付他人或謊報遺失，以供冒名申請護照者，處五年以下有期徒刑、拘
役或科或併科新台幣十萬元以下之罰金。
前項冒用名義者，亦同。
受託申請護照，明知第一項至第四項事實或偽造、變造或冒用之照片，仍代申請者，
處五年以下有期徒刑、拘役或科或併科新台幣十萬元以下之罰金。
入出國及移民法第五十四條
未經許可入出國或受禁止出國處分而出國者，處三年以下有期徒刑、拘役或科或併科
新台幣九萬元以下罰金。


司法院資訊處製作；財團法人民間司法改革基金會備份。
